臺灣臺南地方法院刑事判決　　　　　　　 94年度易字第305號
　　公　訴　人　臺灣臺南地方法院檢察署檢察官
　　被　　　告　己○○
　　選任辯護人　裘佩恩律師
　　被　　　告　庚○○　男　4.
上列被告等因妨害自由案件，經檢察官提起公訴（94年度偵字第
1652號），本院判決如下：
    主  文
己○○共同以脅迫使人行無義務之事，處有期徒刑參月，如易科
罰金，以佰元折算壹日。扣案之借支單壹紙沒收。
庚○○共同以強暴、脅迫使人行無義務之事，處有期徒刑肆月，
如易科罰金，以佰元折算壹日。扣案之借支單壹紙沒收。
    事  實
一、己○○係坐落臺南市○區○○路四一八號「江教授養生館」
    之總經理，並為「江教授養生館」負責人丙○○之女友。緣
    其因得知「江教授養生館」之員工甲○○積欠「江教授養生
    館」及丙○○共計新臺幣（下同）共二十五萬元之債務，而
    於民國（下同）九十三年十二月二十九日上午五時許，在上
    開「江教授養生館」員工休息室內，以代替「江教授養生館
    」及丙○○催討前揭債務為由，要求甲○○於其所預擬，債
    權人為己○○自己之借支單（借據）上簽名，以擔保前揭債
    務，惟甲○○認為己○○並非債權人，故逕予拒絕。詎己○○竟與在場庚○○共同基於妨害自由之犯意聯絡，於上開時
    、地，由己○○於甲○○表明拒絕之意後，仍一再要求甲○○在其事先備妥之借支單上簽名，庚○○則起身站在甲○○
    身旁，並屢將原本放置桌面之玻璃製煙灰缸舉起，同時向甲○○告以：「欠錢就應該要還，還跟人大小聲的談」等語之
    方式恫嚇甲○○，二人即藉此方法，脅迫甲○○於借支單上
    簽名。庚○○復因甲○○遲遲不肯就範，並向其回稱：「不
    關你的事」等語，一時發怒，而承其前開妨害自由之故意，
    於己○○原先預料之外，進而持其所拿之前開玻璃製煙灰缸
    ，朝甲○○頭部毆打，致甲○○受有枕部撕裂傷等傷害（傷
    害部分業經甲○○撤回告訴），至此，甲○○迫於無奈，僅
    得在內容為：「我甲○○向己○○借支貳拾伍萬元整，無以
    為憑，特立此據」之借支單上簽名（加註身分證字號），並
    將之交予己○○收訖。
二、案經甲○○訴由臺南市警察局第五分局報請臺灣臺南地方法
    院檢察署檢察官偵查起訴。
    理  由
一、訊據被告己○○固不否認其有於前開時、地，與被害人甲○○商談處理債務之情事，而甲○○嗣遭在場之被告庚○○持
    前開玻璃製煙灰缸朝頭部毆打致傷，且甲○○並於同日簽立
    上揭借支單乙紙交其收執等情，惟矢口否認其有何共同妨害
    自由之犯行，辯稱：此事純粹意外，伊沒有授權庚○○，伊
    也有阻止庚○○，庚○○因為有喝酒，才會有前開行為，而
    甲○○受傷後，伊有幫忙敷藥，還在休息室裡陪伴甲○○幾
    小時，伊並無與被告庚○○預謀或為共同妨害自由等語。被
    告己○○之辯護人並為被告辯護稱：被告係經證人丙○○之
    授權討債，其目的即具合法性，被告與被害人甲○○就債權
    債務關係協商，並未有任何強暴脅迫行為，手段亦具合法性
    ，至於被告庚○○之行為，係突然暴毆之獨立行為，應將被
    告庚○○個人獨立行為，與被告己○○之合法行為脫離，則
    被告己○○無任何妨害甲○○自由之行為等語。另訊據被告
    庚○○亦不否認其有於前開時、地，因被告己○○與被害人
    甲○○商談處理債務情事，而舉起原本放置在桌面上之前開
    玻璃製煙灰缸，並與被害人甲○○產生口角，且其並持該玻
    璃製煙灰缸朝被害人甲○○之頭部毆打，致甲○○受傷，而
    甲○○事後即簽立上揭借支單乙紙交己○○收執等情，惟矢
    口否認其有何共同妨害自由之犯行，並辯稱：伊沒有逼甲○○簽本票，那天伊在旁邊跟甲○○說：「欠人家債務就是要
    還」，後來甲○○就寫下一張借支單交己○○等語。
二、經查：
   （一）證人丙○○於偵查中結證稱：伊無委託己○○向王歇
         康討債等語。辯護人雖爭執證人丙○○此部分之證詞
         ，然經本院勘驗臺灣臺南地方法院檢察署九十四年二
         月二日檢察官偵訊光碟內容，證人丙○○於檢察官告
         知偽證罪處罰具結後，檢察官問：「你有無委託陸瑞
         珠？」己○○一直看著證人丙○○，檢察官再追問一
         次，丙○○回答：「好像有」。檢察官稱：「什麼叫
         好像有」後，即令被告己○○暫退庭，檢察官再問：
         「有沒有？」丙○○答：「沒有委託他們，這是我跟
         甲○○私人的債務關係。」檢察官問證人丙○○：「
         甲○○是欠你的錢，還是公司的錢？」丙○○答稱：
         「是欠公司的錢，公司的負責人是我。而且就算她（
         己○○）要催討這債務，也應該寫我的名字，她居心
         不良。」（見偵卷第十頁、本院卷九十四年六月九日
         審判筆錄第五頁）綜觀上情，應認證人丙○○於偵查
         中為前開證述時，乃出於自由意識下所為之陳述，而
         應採信。而證人丙○○既為本件債權人，則其實際上
         究否授權予被告己○○代向被害人甲○○討債，或逕
         將此部分之債權移轉予被告己○○，則自應以其陳述
         ，探求其真意，以查知真實。被告己○○雖舉證人莊
         建裕到庭證述伊於九十三年十一月、同年十二月五日
         ，曾聽說丙○○、己○○二人討論前述債務問題，江
         福生要求己○○出面代為追討甲○○積欠之債務乙節
         ，然而證人戊○○並非本件民事債務紛爭之當事人，
         其僅在旁聽聞被告己○○與證人丙○○談論，究否能
         夠確切知悉身為真正債權人之丙○○表達之真意，本
         有疑義，更況證人戊○○係於九十三年十二月五日時
         聽聞該事，迄至同月二十九日本案發生時，已歷二十
         日有餘，則證人丙○○是否尚有與被告己○○再為協
         議，亦非證人戊○○所能知悉，故本院認應以證人江
         福生結證所稱較為可採。準此，被告己○○於未經授
         權，更無移轉債權予其之情形下，逕代丙○○以「江
         教授養生館」之名義，向被害人甲○○要求簽立債權
         人為己○○之借支單，顯無合法權源，故被告己○○
         主觀上有使人行無義務事之認識，蓋屬無疑。矧按債
         務人固對債權人有依法給付債務之義務，然而，其對
         於所積欠之債務內容，本來就無出具書面證明予債權
         人之義務，故縱真正之債權人丙○○親自出面要求身
         為債務人之甲○○簽立或出具書面借據（借支單）時
         ，甲○○亦得加以拒絕，並無被害人甲○○得一定應
         債權人要求，而簽立書面借支單之必然，而債權人江
         福生雖得循法律程序，向甲○○求償所欠之債務，但
         並非即可因此於私下利用強制力要求甲○○簽立借支
         單，由此觀之，更徵被告己○○要求被害人甲○○簽
         立前開借支單，乃為使人行無義務之事，要屬明確。
   （二）另在場之證人丁○○於本院審理時結證稱：己○○於
         甲○○尚未進到休息室前，就商請由伊寫好借支單，
         因丙○○已經授權給伊之姊姊己○○，所以伊就先將
         己○○名字寫在借支單上，甲○○係於被庚○○用煙
         灰缸打之後，才在借支單上簽名等語無訛。（見本院
         卷九十四年六月九日審判筆錄第三十六至三十八頁）
         則被告己○○、庚○○等二人要求被害人甲○○所簽
         立之前開借支單，既為預先擬妥，其等自無對借支單
         上所載內容不知情之理。而觀諸扣案之借支單一紙，
         其內容為：「我甲○○向己○○借支貳拾伍萬元整，
         無以為憑，特立此據。甲○○（身分證字號）」等語
         （其中內容與簽名字跡不同），然查：被害人甲○○
         所積欠二十五萬債務之債權人，乃「江教授養生館」
         丙○○，並非被告己○○，故被害人甲○○本無依被
         告庚○○或己○○之要求，於前開內容與真實不符之
         借支單上簽名之義務，已徵被告己○○、庚○○前揭
         所為，確為使人行無義務之事至明。又被告等二人對
         被害人甲○○根本未曾向被告己○○借款二十五萬元
         乙情知之甚詳，卻仍要求被害人於上開借支單上簽名
         ，其等均有使人行無義務之事之故意，自無所疑。且
         衡諸常情，如證人丙○○確曾請求被告己○○代向王
         歇康索償債務，焉有容由身為代理人之己○○自任為
         債權人，而要求債務人簽立債權人不符借支單之理？
         由此亦可徵被告己○○前開所辯，顯屬無稽。至被告
         庚○○與被害人甲○○或「江教授養生館」丙○○，
         均無關係，本即無任何立場要求被害人甲○○簽立前
         揭借支單，卻與被告己○○共同為上開行為，則被告
         庚○○有使被害人甲○○行無義務之事之故意及行為
         ，甚為顯明。
   （三）再經本院當庭勘驗「江教授養生館」之監視錄影帶影
         像結果為：‧‧‧被告庚○○走到甲○○旁，拿起桌
         上之玻璃製煙灰缸，同時間甲○○也稍微抬起右手，
         庚○○又將前開煙灰缸放回桌上後，甲○○將右手回
         復原來位置；庚○○突然起身拿起煙灰缸揮向甲○○
         ，甲○○見狀即刻起身以手阻擋，二人發生扭打直至
         牆壁旁邊，己○○、祝灩伶二人亦立刻起身勸架，並
         向前拉開庚○○、甲○○二人，甲○○就坐回原來陸
         瑞珠所坐的沙發椅上，由己○○、祝灩伶二人拿面紙
         擦拭甲○○的傷口，借支單至此仍放在桌上，己○○
         就拿起電話撥打，庚○○至旁邊洗手檯洗手，祝灩伶
         又拿起電話撥打，甲○○此時身體未受拘束等情，有
         本院九十四年六月九日審判筆錄一份及前揭錄影帶翻
         拍之照片八幀附卷足稽。依上開勘驗結果觀之，被告
         庚○○於被告己○○要求被害人簽立上開借支單之過
         程中，確實移站在被害人甲○○之身旁，並屢拾取桌
         面上玻璃製煙灰缸作勢舉起，本院認為玻璃製煙灰缸
         質地堅硬，且有一定之質量，如以相當之力道向人砸
         去或持以毆擊人，必然會使人感覺疼痛或引起一定程
         度之傷害，此為一般人可得預料之常識，故如有人站
         立在身旁，一再舉起玻璃製煙灰缸，讓人感到其有意
         以玻璃製煙灰缸毆擊自己時，一般人通常均會因此感
         到精神上之畏懼及壓迫感，故被告庚○○以上開方式
         對待被害人甲○○，已足使被害人感到精神上受有抑
         制、壓迫，而受到脅迫無誤。
   （四）而證人即被害人甲○○於本院審理時亦結證稱：伊並
         不認識庚○○，當天庚○○問伊：「你簽不簽？」伊
         回答：「不關你的事，是我和老闆的事。」；庚○○
         作勢舉起玻璃製煙灰缸要打伊至少二次，目的是要嚇
         唬伊，庚○○說：「你簽了就沒有事了。」伊基於本
         能反應，有用手阻擋。庚○○打伊之後，伊有聽到劉
         宗慶說：「本來就是要用惡勢力。」；伊於發生衝突
         後約五至十分鐘後，就簽立上開借支單，伊被庚○○
         打後，己○○對伊說：「你可以簽了吧，簽了就沒事
         。」己○○於庚○○二次作勢要打伊時，並沒有叫劉
         宗慶離開現場等語（見本院卷九十四年六月九日審判
         筆錄第十七至二十頁），經核與前開本院上揭勘驗「
         江教授養生館」監視錄影帶影像之結果大致相符，而
         堪採信。準此，證人甲○○係處於被告己○○一邊在
         旁要求其於借支單上簽名，另被告庚○○則站在身旁
         ，屢以所拾桌面上玻璃製煙灰缸舉起之情況下，則證
         人甲○○顯然遭被告己○○、庚○○二人以前揭脅迫
         方式，要求其於前揭借支單上簽名，行此無義務之事
         之事實，已可確定。
   （五）又查：被告庚○○既已自承其有持上開玻璃製煙灰缸
         ，朝被害人甲○○之頭部毆打，致被害人受傷之情形
         ，且有醫院診斷證明書一份附卷可稽，則此部分之事
         實已堪認定。至被告庚○○雖一再辯稱：伊導致被害
         人甲○○受傷之部分，已經和解，而由被害人撤回告
         訴，伊無妨害自由云云，然而，被告庚○○乃與被告
         己○○共同基於以脅迫之強制方式，使被害人甲○○
         簽立前揭借支單之故意，始為前述脅迫之行為，業如
         前述，其進而為持玻璃製煙灰缸朝被害人甲○○之頭
         部毆打之傷害行為，雖事出突然，而非被告己○○所
         能預料，但對被告庚○○而言，其此部分之強暴（傷
         害）行為，實乃延續同前之強制故意所為，其目的無
         非亦為使被害人甲○○依其等之要求簽立前揭借支單
         ，故縱被告庚○○此部分之傷害行為，已由被害人王
         歇康撤回傷害告訴，亦無解於被告庚○○以此強暴使
         人行無義務之事之罪責。
   （六）綜上，本件事證明確，被告二人前揭所辯，均無足採
         ，其等妨害自由犯行，均洵堪認定，應依法論科。
二、按刑法第三百零四條之強暴、脅迫，祇以所用之強脅手段足
    以妨害他人行使權利，或足使他人行無義務之事為已足，並
    非以被害人之自由完全受其壓制為必要。（最高法院二十八
    年上字第三六五○號判例意旨參照）查：被告己○○係以脅
    迫使人行無義務之事；被告庚○○係以強暴、脅迫使人行無
    義務之事，核其等二人所為，均係犯刑法第三百零四條之強
    制罪。又按刑法第十三條第一項及第二項所規範之犯意，學
    理上稱前者為確定故意或直接故意，後者稱不確定故意或間
    接故意，二者之區隔為前者乃行為者明知並有意使其發生，
    故對於行為之客體及結果之發生，皆有確定之認識，並促使
    其發生；後者為行為者對於行為之客體或結果之發生，並無
    確定之認識，但若其發生，亦與其本意相符；至行為人之犯
    罪故意究為確定故意或不確定故意，應綜合卷內證據資料，
    於不違背經驗法則及論理法則之原則下，依推理作用予以認
    定。（最高法院九十三年度臺上字第五一四八、三五六號裁
    判意旨參照）查：被告己○○明知被告庚○○當時在上開「
    江教授養生館」員工休息室內，有意幫忙自己使被害人甲○○於預先擬妥之借支單上簽名，且已經有起身站在甲○○身
    邊，並將原本放置桌面之玻璃製煙灰缸舉起，嚇唬被害人甲○○之行為，其卻仍然容由被告庚○○繼續留在該休息室內
    ，有意憑藉被告庚○○以上開方式脅迫被害人甲○○簽立前
    揭借支單之態勢，則被告庚○○繼續對被害人甲○○為脅迫
    行為，並不違反被告己○○之本意，故被告己○○有脅迫被
    害人甲○○簽立前揭借支單之不確定故意，甚為明確。被告
    二人就前揭以脅迫使人行無義務之事部分，有犯意聯絡及行
    為分擔，為共同正犯。至被告庚○○續而再對被害人甲○○
    毆打，以強暴使人行無義務之事部分，因已逾越被告己○○
    之主觀上認識，即無從認被告己○○於此，與被告庚○○有
    共同犯意之聯絡，附此敘明。爰審酌被告庚○○無前科，素
    行尚佳；被告己○○有妨害風化前科，現仍於緩刑期間，卻
    不知警醒，再犯本案，素行非佳，又被告己○○犯罪之動機
    乃因被害人甲○○積欠友人丙○○及其合夥經營之「江教授
    養生館」債務，一時急於催討債務；被告庚○○乃基於被告
    己○○朋友之身分，有意幫己○○討債，其等二人未能以合
    法方式處理上開債務糾葛，竟以前述己○○在旁勸說、庚○○在旁同時為脅迫行為（即俗稱分別扮演「白臉」、「黑臉
    」身分）之方式，圖謀被害人甲○○能在上開借支單上簽名
    ，被告庚○○甚至另以強暴方式逼迫被害人就範，其等犯罪
    之手段及品行、智識程度，又其等前開行為已造成被害人甲○○受有身體之傷害，並引起心理之恐懼及不安情緒，犯罪
    所生之危害非輕，然被告二人嗣就被告庚○○對被害人甲○○傷害之部分，已與被害人達成和解，此有撤回告訴暨和解
    書乙紙存卷可佐，且被告己○○於被害人遭被告庚○○傷害
    後，尚幫助擦拭甲○○的傷口，有前開勘驗筆錄可憑，應認
    其等二人犯罪後之態度尚可，惟其等二人於審理中均否認妨
    害自由犯行，難認已知悔悟等一切情狀，分別量處如主文所
    示之刑，併各諭知如易科罰金之折算標準，以資懲儆。扣案
    之借支單一紙，為共犯即被告己○○所有，且為被告二人犯
    本案所得之物，業據被告己○○供陳在卷，應依刑法第三十
    八條第一項第三款之規定沒收；至前開玻璃製煙灰缸一個，
    並未扣案，且屬於「江教授養生館」所有之物，並非被告己○○或庚○○個人所有，自無從依刑法第三十八條第一項第
    二款之規定，宣告沒收，附此說明。
據上論斷，應依刑事訴訟法第二百九十九條第一項前段，刑法第
二十八條、第三百零四條、第四十一條第一項前段、第三十八條
第一項第三款，罰金罰鍰提高標準條例第一條前段、第二條，判
決如主文。
本案經檢察官乙○○到庭執行職務。
中　　華　　民　　國　　94　　年　　6 　　月　　30　　日
　　　　　　　　    　刑事第十二庭  審判長法　官  謝瑞龍
　                                        法  官  黃翰義
                                          法  官  徐千惠
以上正本證明與原本無異。
如不服本判決，應於判決送達後10日內，向本院提出上訴狀（須
附繕本）。
　　　　          　　　　　　　　　　　　書記官　李劍龍
中　　華　　民　　國　　94　　年　　7　　 月　　 7　　日
附論罪科刑依據之法條：
中華民國刑法第304條
(強制罪)
以強暴、脅迫使人行無義務之事或妨害人行使權利者，處 3 年以
下有期徒刑、拘役或 300 元以下罰金。
前項之未遂犯罰之。
